ACORDAO-COMPLETO-2449700

ACÓRDÃO 2454/2021 ATA 40/2021 - PLENÁRIO

VISTOS, relatados e discutidos estes autos de Representação autuada com base no Ofício CSJT.GP.SG.CPROC 53/2020, de 20/7/2021, por meio do qual o Conselho Superior da Justiça do Trabalho (CSJT) deu ciência a esta Corte de irregularidades constatadas no Tribunal Regional do Trabalho da 16ª Região (MA) , relacionadas à extrapolação do limite de 25% definido no §1º do art. 65 da Lei 8.666/93, no bojo do Contrato TRT 16 - 47/2014, que teve por objeto a construção da Sede da Vara do Trabalho de Pinheiro (MA) ;  
ACORDAM os Ministros do Tribunal de Contas da União, reunidos em Sessão do Plenário, diante das razões expostas pelo Relator, em:  
9.1. conhecer da Representação, satisfeitos os requisitos de admissibilidade previstos nos arts. 235 e 237, VII, do Regimento Interno deste Tribunal, e no art. 103, § 1º, da Resolução - TCU 259/2014, sem julgamento de mérito, por não estarem presentes os requisitos de materialidade, relevância e risco que ensejam a atuação do TCU;  
9.2. informar ao Conselho Superior da Justiça do Trabalho que o conteúdo desta deliberação pode ser consultado no endereço www.tcu.gov.br/acordaos; 
9.3. arquivar os presentes autos, nos termos do art. 169, inciso III, do Regimento Interno/TCU.

Representação sobre irregularidades relacionadas à extrapolação do limite de 25% definido no §1º do art. 65 da Lei 8.666/93, verificada em contrato que teve por objeto a construção da Sede da Vara do Trabalho de Pinheiro (MA).

Tribunal Regional do Trabalho da 16ª Região/MA.

3. Representante: Conselho Superior da Justiça do Trabalho (CSJT)

13.1. Ministros presentes: Ana Arraes (Presidente), Walton Alencar Rodrigues, Augusto Nardes, Raimundo Carreiro (Relator) e Bruno Dantas.
13.2. Ministros-Substitutos convocados: Marcos Bemquerer Costa e André Luís de Carvalho.

RAIMUNDO CARREIRO

Trata-se de representação autuada com base no Ofício CSJT.GP.SG.CPROC 53/2020, de 20/7/2021, por meio do qual o Conselho Superior da Justiça do Trabalho (CSJT) deu ciência a esta Corte de irregularidades constatadas no Tribunal Regional do Trabalho da 16ª Região (MA) , relacionadas à extrapolação do limite de 25% definido no §1º do art. 65 da Lei 8.666/93, no bojo do Contrato TRT 16 - 47/2014, que teve por objeto a construção da Sede da Vara do Trabalho de Pinheiro (MA) .
2.	Após exame técnico da matéria, a Secretaria de Fiscalização de Infraestrutura Urbana (SeinfraUrbana) , em pareceres uniformes insertos às peças 6 a 8, propôs conhecer da representação, sem apreciação de mérito por não estarem presentes os requisitos de materialidade, relevância e risco que ensejariam a atuação do TCU, verbis:
"INTRODUÇÃO
1.	Cuidam os autos de representação autuada pelo ingresso do Ofício CSJT.GP.SG.CPROC nº 53/2020 (peça 1) e documentação afim (peças 2 a 4) , enviados pelo Conselho Superior da Justiça do Trabalho/TSJT, relacionados a supostas irregularidades ocorridas no Tribunal Regional do Trabalho da 16ª Região, na construção da Sede da Vara do Trabalho de Pinheiro (MA) , objeto do contrato TRT 16ª Nº 47/2014. 
HISTÓRICO
2.	A sua origem está no relatório de monitoramento do cumprimento das determinações do Acórdão CSJT-A-5903- 69.2015.5.90.0000, que tratou da análise do projeto de construção da sede da Vara do Trabalho de Pinheiro (MA) (peça 2) .
3.	Diante da solicitação de esclarecimentos feita pela relatora do processo, acerca da obediência aos limites impostos pelo art. 65 da Lei n.º 8666/1993 nas alterações do contrato TRT 16ª Nº 47/2014, a equipe da Coordenadoria de Controle e Auditoria do CSJT aprofundou o exame da questão e concluiu pela ocorrência de extrapolação do limite de 25% definido no §1.º do art. 65, da Lei 8.666/93 (peça 2) .
EXAME DE ADMISSIBILIDADE
4.	Inicialmente, deve-se registrar que a representação preenche os requisitos de admissibilidade constantes no art. 235 do Regimento Interno do TCU, haja vista a matéria ser de competência do Tribunal, referir-se a responsável sujeito a sua jurisdição, estar redigida em linguagem clara e objetiva, conter nome legível, qualificação e endereço do representante, bem como encontrar-se acompanhada do indício concernente à irregularidade ou ilegalidade.
5.	Além disso, o Conselho Superior da Justiça do Trabalho possui legitimidade para representar ao Tribunal, consoante disposto no inciso VII do art. 237 do RI/TCU.
6.	Ainda, conforme dispõe o art. 103, § 1º, in fine, da Resolução - TCU 259/2014, verifica-se a existência do interesse público no trato da suposta irregularidade/ilegalidade, pois a extrapolação dos limites de acréscimos do valor original do contrato, além de contrariar consolidado entendimento do TCU sobre a matéria, pode, em tese, representar inconsistência no projeto do empreendimento, fuga à licitação e até possíveis reflexos negativos ao erário.  
7.	Dessa forma, a representação poderá ser apurada, para fins de comprovar a sua procedência, nos termos do art. 234, § 2º, segunda parte, do Regimento Interno do TCU, aplicável às representações de acordo com o parágrafo único do art. 237 do mesmo RI/TCU.
EXAME TÉCNICO
8.		Segundo a Resolução - TCU 259/2014, art. 106, estando presentes os requisitos de admissibilidade, deverá ser efetuado exame sumário acerca do risco para a unidade jurisdicionada, da materialidade e relevância dos fatos noticiados na denúncia ou representação.
Exame Sumário
9.	A análise dos relatórios de monitoramento (peças 2 e 4) e do Acórdão CSJT-A-5903- 69.2015.5.90.0000 (peça 3) permite concluir que a real intenção do CSJT ao enviar o Ofício CSJT.GP.SG.CPROC nº 53/2020 ao TCU foi apenas cientificar esta Casa do ocorrido em torno da Construção da Sede da Vara do Trabalho de Pinheiro (MA) , já que as providências cabíveis ao caso foram tomadas, não cabendo mais a atuação desta Corte, diante dos princípios da economicidade e da eficiência na gestão pública.
10.	Fica evidenciado no Acórdão CSJT-A-5903- 69.2015.5.90.0000. que a irregularidade motivadora da imposição de medidas ao Tribunal Regional do Trabalho da 16º Região consistiu no descumprimento do disposto no §1º do artigo 65 da Lei n.º 8.666/93, e nos Acórdãos TCU n.º 749/2010, 1.599/2010, 2.819/2011, 2.530/2011, 1.915/2013, 2.059/2013, 2.681/2013, 1.498/2015, 2.434/2015, 1.536/2016, 2.614/2016, 50/2019, 1.240/2019, 2.803/2019, todos Plenário, quanto à não observância do percentual de acréscimos e supressões permitidos por lei nos contratos administrativos.
11.	Com base nos dados da tabela contida no Relatório de Monitoramento Complementar (peça 2) , a Coordenadoria de Controle e Auditoria do CSJT/CCAUD concluiu que o valor previsto no projeto na forma autorizada pelo Conselho (R$1.498.525,76) foi ultrapassado pelo Tribunal Regional do Trabalho da 16.ª Região, totalizando, após os termos aditivos e os reajustes, o valor de R$1.766.078,56. No entanto, ressaltou que o valor do contrato, suas alterações e reajustes  ficaram abaixo do valor autorizado pelo CSJT atualizado pelo SINAPI para dezembro de 2017 (R$1.767.080,38) . (peça 2, p. 5) 
12.	Nota-se no item 2 do citado relatório que, se por um lado houve a constatação da irregularidade pela extrapolação em 10,65% do limite de 25% possíveis de acréscimo do valor contratado, como previsto no § 1º do art. 65 da Lei n.º 8.666/1993, por outro não foi constatado qualquer indício de que o TRT da 16ª Região tenha agido deliberadamente com o intuito de descumprir a lei, mas sim de que desconhecia a metodologia consolidada pelo TCU para se calcular o montante dos acréscimos e decréscimos contratuais (peça 2, p. 2) .
13.	Nessa questão, a relatora, com base na jurisprudência do TCU, discordou da posição da equipe de auditoria para considerar não atendida a deliberação e determinou a adoção de duas medidas internas: a) providenciar a instauração de procedimento administrativo com o escopo de apurar e identificar os responsáveis pelo descumprimento do disposto no §1º do artigo 65 da Lei n.º 8.666/93, bem como nos Acórdãos TCU n.º 749/2010, 1.599/2010, 2.819/2011, 2.530/2011, 1.915/2013, 2.059/2013, 2.681/2013, 1.498/2015, 2.434/2015, 1.536/2016, 2.614/2016, 50/2019, 1.240/2019, 2.803/2019, todos Plenário, quanto a não observância do percentual de acréscimos e supressões permitidos por lei nos contratos administrativos; b) promover a revisão dos procedimentos e das práticas adotadas pelo Regional em seus processos de contratação de forma a observar corretamente o limite máximo de acréscimo e supressão do valor contratado. Em seguida, determina que o Tribunal de Contas da União seja cientificado da decisão (peça 3) .
14.		A avaliação do risco é feita num contexto de obra concluída e recebida definitivamente pela administração, por valor próximo ao previsto no projeto. Sobre a execução completa do objeto, há a relação de evidências no item 2.1.5 do Relatório de Monitoramento (peça 4, p. 8) , constando o Parecer Técnico n.º 12/2015; o Contrato n.º 47/2014 e Termos Aditivos; Notas Fiscais do Contrato n.º 47/2014; Reanálise reajuste contratual; Termo de Recebimento Provisório; o Termo de Recebimento Definitivo; e o  Habite-se n.º 0084/2019. Ou seja, não há risco de prejuízo à justiça do trabalho uma vez que o objeto foi efetivamente concluído e definitivamente recebido.
15.	Quanto à materialidade dos fatos denunciados, avalia-se que, apesar de constatada a infração ao §1.º do art.  65, da Lei 8.666/93, não ficou configurado o prejuízo ao erário, haja vista o valor final do contrato ter ficado próximo ao previsto no projeto. Da mesma forma, não se tem nos autos qualquer referência explícita a desvio de recursos ou outra conduta de favorecimento indevido. 
16.	Sem risco para a justiça do trabalho e sem materialidade, os fatos informados perdem a relevância, sobretudo num contexto em que o CSJT demonstrou ser atuante e ciente das irregularidades ocorridas, apurando os fatos e efetuando trabalho de monitoramento das medidas de correção e aprimoramento dos processos licitatórios (peça 3) .
CONCLUSÃO
17.		Feita a análise dos elementos enviados pelo Conselho Superior da Justiça do Trabalho, conclui-se que documentação constante da peça 1 a 4 deve ser conhecida como representação por preencher os requisitos previstos nos arts. 235 e 237, VII, do Regimento Interno/TCU e no art. 103, § 1º, da Resolução - TCU 259/2014.
18.	Quanto aos fatos informados, relativos à infração ao §1.º do art. 65, da Lei 8.666/93 no contrato TRT 16ª Nº 47/2014, não foi constatado qualquer indício de que o TRT da 16ª Região tenha agido deliberadamente com o intuito de descumprir a lei. Ao contrário, diante do erro pelo desconhecimento da metodologia consolidada no TCU, o CSJT tomou as providências para apurar, corrigir e prevenir a repetição.
19.	Devem ser consideradas nesta avaliação a conclusão e entrega definitiva da obra por um valor próximo ao de projeto. Além disso, salientam-se as medidas corretivas e preventivas impostas pelo CSJT ao TRT da 16ª Região, no seu Acórdão CSJT-A-5903- 69.2015.5.90.0000.
20.	Em exame sumário, foi verificado que a representação não preenche os requisitos de materialidade, relevância e risco, previstos no art. 106 da Resolução TCU 259/2014, que ensejem a atuação do Tribunal neste caso. 
21.	Diante da análise dos fatos em torno da infração ao §1.º do art. 65, Lei 8.666/93 e considerando as providências impostas em razão da atuação fiscalizatória do CSJT, deve-se dar conhecimento da decisão do TCU ao Conselho Superior da Justiça do Trabalho e arquivar os autos com fundamento no art. 169, inciso III, do Regimento Interno do Tribunal.
PROPOSTA DE ENCAMINHAMENTO
22.		Ante todo o exposto, submetem-se os autos à consideração superior, propondo:
a) conhecer da presente representação, satisfeitos os requisitos de admissibilidade previstos nos arts. 235 e 237, VII, do Regimento Interno deste Tribunal, e no art. 103, § 1º, da Resolução - TCU 259/2014, sem julgamento de mérito, por não estarem presentes os requisitos de materialidade, relevância e risco que ensejam a atuação do TCU;
b) comunicar ao Conselho Superior da Justiça do Trabalho acerca da decisão que vier a ser adotada, cujo conteúdo poderá ser consultado no endereço www.tcu.gov.br/acórdãos; 
c) arquivar o presente processo, com fundamento no art. 169, inciso III, do Regimento Interno do Tribunal."
3.	É o relatório.

não há.

Não atuou.

REPRESENTAÇÃO. TRIBUNAL REGIONAL DO TRABALHO DA 16ª REGIÃO/MA. INOBSERVÂNCIA DO PERCENTUAL DE 25% PARA ACRÉSCIMO CONTRATUAL. DETERMINAÇÃO DO CONSELHO SUPERIOR DA JUSTIÇA DO TRABALHO PARA ADOÇÃO DE MEDIDAS PREVENTIVAS E APURAÇÃO DE RESPONSABILIDADE. CONHECIMENTO SEM EXAME DE MÉRITO. CIÊNCIA. ARQUIVAMENTO.

REPRESENTAÇÃO (REPR)

Secretaria de Fiscalização de Infraestrutura Urbana (SeinfraUrb).

Relato o presente processo em razão da Lista de Unidades Jurisdicionadas do biênio 2019/2020 (art. 7º da Resolução-TCU 175/2005) .
2.	Conforme assentado no relatório precedente, trata-se de representação autuada com base no Ofício CSJT.GP.SG.CPROC 53/2020, de 20/7/2021, por meio do qual o Conselho Superior da Justiça do Trabalho (CSJT) deu ciência a esta Corte de irregularidades constatadas no Tribunal Regional do Trabalho da 16ª Região (MA) , relacionadas à extrapolação do limite de 25% definido no §1º do art. 65 da Lei 8.666/93, no bojo do Contrato TRT 16 - 47/2014, que tem por objeto a construção da Sede da Vara do Trabalho de Pinheiro (MA) .
3.	Nos autos do processo 6054-93.2019.5.90.0000, o CSJT homologou parcialmente o relatório de acompanhamento referente ao projeto de construção do prédio da Vara do Trabalho de Pinheiro/MA, ressalvando o valor do executado.
4.	A esse respeito, o voto da relatora daquele feito, Conselheira Desembargadora Ana Paula Taucedo Branco, deixou assente que o "Tribunal Regional do Trabalho da 16ª Região promoveu acréscimo contratual no patamar de 35,65% (R$495.868,29) , extrapolando, portanto, o percentual em 10,65% (R$148.134,57) o percentual permitido legalmente".
5.	Diante da irregularidade, o CSJT determinou ao TRT16 a "instauração de procedimento administrativo com o escopo de apurar e identificar os responsáveis pelo descumprimento do disposto no §1º do artigo 65 da Lei n.º 8.666/93", e a promoção de "revisão dos procedimentos e das práticas adotadas pelo Regional em seus processos de contratação de forma a observar corretamente o limite máximo de acréscimo e supressão do valor contratado".
6.	O Conselho deliberou também no sentido de dar ciência ao TCU daquela decisão, o que foi realizado por meio do Ofício CSJT.GP.SG.CPROC 53/2020, a partir do qual se instaurou a presente representação.
7.	Após exame da matéria, a SeinfraUrbana, em pareceres uniformes insertos às peças 6 a 8, propôs conhecer da representação, sem apreciação de mérito por não estarem presentes os requisitos de materialidade, relevância e risco que ensejariam a atuação do TCU.
8.	As propostas da unidade técnica devem ser acolhidas. Vejamos.
9.	A representação há de ser conhecida pois satisfeitos os requisitos de admissibilidade previstos nos arts. 235 e 237, VII, do Regimento Interno deste Tribunal, e no art. 103, § 1º, da Resolução - TCU 259/2014.
10.	Quanto à não apreciação do mérito, a proposta da SeinfraUrbana deve ser acatada porquanto o próprio Conselho Superior da Justiça do Trabalho já determinou ao Tribunal Regional do Trabalho da 16ª Região a adoção de medidas preventivas bem como a instauração de procedimento com vistas a apurar e identificar os responsáveis pela irregularidade. 
11.	 De fato, restou constatado que a execução financeira do Contrato 47/2014 chegou ao patamar de R$ 1.766.078,83, ao passo que o objeto estava previsto em R$1.390.995,87.
12.	Nos termos do § 1º do art. 65 da Lei 8.666/1993, os acréscimos referentes às obras podem ser realizados até o patamar de 25%. A situação encontrada nos autos aponta para acréscimo de 35,65% (R$495.868,29) .
13.	Não obstante a inobservância do limite para acréscimo contratual, conforme destacado pela unidade técnica, "não foi constatado qualquer indício de que o TRT da 16ª Região tenha agido deliberadamente com o intuito de descumprir a lei, mas sim de que desconhecia a metodologia consolidada pelo TCU para se calcular o montante dos acréscimos e decréscimos contratuais".
14.	Considerando, portanto, que o Conselho Superior da Justiça do Trabalho adotou as medidas necessárias no sentido de prevenir a unidade jurisdicionada da ocorrência futura da irregularidade semelhante encontrada nos autos, bem como com o fito de apurar a responsabilidade dos agentes que deram causa à inobservância do § 1º do art. 65 da Lei 8.666/1993; e
15.	Considerando, igualmente, a inexistência de danos ao órgão judiciário contratante;
16.	Acolho a proposta da SeinfraUrbana para arquivar a representação sem exame de mérito.
17.	Ante o exposto, acolho as propostas da unidade técnica, cujos fundamentos integram as presentes razões de decidir, e Voto no sentido de que seja adotado o Acórdão que ora submeto a esta Segunda Câmara.
TCU, Sala das Sessões Ministro Luciano Brandão Alves de Souza, em 13 de outubro de 2021.
RAIMUNDO CARREIRO 
Relator